Inventaris van de archieven van de Compagnieën op Oost-Indië, 1594-1603
Nationaal Archief, Den Haag
- Compagnieën te Amsterdam., I.
  - De Oude Oost-Indische Compagnie (1598) / de Eerste Vereenigde Compagnie op Oost-Indië te Amsterdam (1600)., B.
    De bestuursbevoegdheid van Bewindhebbers is besproken door mr. J. E. Heeres in diens artikel over de Oost-Indische Compagnieopgenomen in de Encyclopaedie van Nederlandsch-Indië, Deel I, en door mr. S. van Brakel in diens proefschrift De Hollandsche Handelscompagnieën der Zeventiende Eeuw, naar welke publicaties hier mag worden verwezen. In verband met het bewaarde kladresolutieregister (Inventaris n°. 27) is het evenwel van belang, nog eens te wijzen op de gewoonte der delegatie van bepaalde bestuursbevoegdheden met betrekking tot de uitreeding aan gecommitteerden uit de Bewindhebbers. Reeds in het jaar 1598 blijkt deze delegatie te hebben bestaan. Eene nieuwe aanwijzing van gecommitteerde heeft dan plaats in de generale bewindhebbersvergadering van 23 augustus 1599, bevestigd in die van 1 januari 1600, toen de commissieplaatsen als volgt over de 16 besturende Bewindhebbers werden verdeeld:
    Tot het College (d.i. het college voor de aanneming van volk; deze gecommitteerde vinden wij meestal aangeduid als "deCollegianten"): Reynier Pauw, Vincent van Bronckhorst, Jan Poppe, Elbert Symonsz. Jonckheyn, Arent ten Grotenhuys.
    Tot de scheepstoerusting: Pieter Dircxz. Hasselaar, Hendick Buyck, Symon Jansz. Fortuyn, Syvert Pietersz. Sem.
    Tot de vivres: Gerryt Bicker, Jacob Thomasz. van den Dael, Geurt Dircxz., Jan Hermansz.
    Tot de koopmanschappen: Jan Jansz. Carel, Dirck van Os, Cornelis van Campen.
    Wanneer de Bewindhebbers gezamelijk vergaderden, heetten deze bijeenkomsten in het resolutieregister: Generale (of Solemneele) Vergadering. Op eene dergelijke vergadering van 9 oktober 1599 werd bepaald, dat Reynier Pauw continuelijk zou fungereeren als president en Vincent van Bronckhorst als vice-president.
    In de Bewindhebbersvergadering van 4 september 1599 werd besloten tot de aanstelling van een bekwaam persoon, die de boeken van de Compagnie zou houden op de Italiaansche manier ten huize van Maarten Spil (in wiens woning- gelijk uit eene resolutie van 9 maart 1600 blijkt- Bewindhebbers plachten te vergaderen). In de bijeenkomst van 11 september 1599 besloten Bewindhebbers, dat het College zou aanemen Barent Lampe als boekhouder en schrijver van de Compagnie voor den tijd van één jaar; zoals de archiefstukken en het contract van october 1601 (Inventaris n°. 28) uitwijzen, is Lampe sinsdien in dienst der Compagnie werkzaam gebleven.
    In dezelfde bijeenlomst van 11 september 1599 benoemden Bewindhebbers een uit hun midden: Cornelis van Campen tot "cassier en collegiant".
    Voor de scheepstochten (als ondernemingen der Compagnie) vinden wij meestal den naam "voyage"gebruikt. De schipvaart van 1598 onder Jacob Cornelisz. van Neck werd aangeduid als: de tweede voyage. Onder de acht schepen, die aan deze voyage deelnamen, bevonden zich twee van de uitreeding der Compagnie van Verre: de Mauritius en Hollandia; de zes andere schepen waren vernoemd naar de stad Amsterdam en naar de gewesten der Republiek: Zeeland, Gelderland, Utrecht, Friesland en Overijsel.
    Zie nog voor bijzonderheden over de grootte der schepen, het aantal koppen en de herkomst der leiders: het journaal, gehouden op de Zeeland door stuurman Grummaert (Inventaris n°. 54).
    De schepen de derde voyage, die van 1599 onder Steven van der Haghen, kregen de namen: Zon, Maan, Morgenster.
    Voor de vierde voyage werden twee vloten uitgereed. De eerster dezer, einde 1599 onder Jacob Wilckens uitgezeild, bestond uit vier schepen, teruggekeerd van de tweede voyage, namelijk: de Mauritius, Hollandia, Friesland en Overijsel. De andere vloot, in 1600 onder Jacob van Neck naar Indië uitgereed, telde zes schepen. Volgens besluit van Bewindhebbers van 17 januari 1600 waren deze genoemd naar de zes groote steden van Holland; het admiraalschip werd ook wel als Nieuw-Amsterdam aangeduid ter onderscheiding van het gelijknamige schip der tweede voyage, dat toen nog niet in patria was teruggekeerd.
    In den herfst van 1600 kwamen Bewindhebberen gereed met eene dubbele uitreeding. Een vloot van 5 schepen onder Wolphert Hermansz. zou uitzeilen naar de Molukken (Banda en Ternate); zij was gevormd door drie schepen, teruggekeerd van de tweede voyage: Gelderland, Zeeland en Utrecht, waaraan waren toegevoegd de jachten de Wachter en het Duifje. Een andere vloot, groot 4 schepen, onder Jacob van Heemskerck, was bestemd voor Atjeh; deze bestond uit het schip Amsterdam der tweede Voyage (ook wel met den naam Oud-Amsterdam aangeduid) benevens drie schepen vernoemd naar Hollandsche steden in het Noorder-kwartier: Alkmaar, Hoorn en Enkhuizen.
    Deze vernoeming is dus geschied vóór het tot stand komen van de Vereenigde Compagnie te Amsterdam. Daarmede vervalt de grond voor het door De Jonge, Opkomst I, p. 108, uitgesproken vermoeden, dat de namen zouden zijn gegeven ter eere van het geld, door kooplieden van het Noorderkwartier (speciaal West-Friesland) in de Vereenigde Compagnie gestoken.
    In het kladresolutieregister staan achter eene notuleering van 9 december 1600 ingeschreven de opgave dergenen, die zitting zouden hebben in de Breede, Privé en Scheeps-Raden der beide vloten, en de verdeeling der commiezen over de schepen.
    Nog in dezelfde Wintermaand 1600 kwam te Amsterdam onder aandrang der stedelijke regeering de maatschap tot stand, in welke Oude Oost-Indische Compagnie en Nieuwe Brabantsche Compagnie zich vereenigden. Ter aanduiding dezer Compagnie kwamen benamingen in gebruik als "Eerste Vereenigde Compagnie op (van) Oost-Indië tot Amsterdam", of "Eerste Geüniëerde Oost-Indische Compagnie tot Amsterdam".
    De Compagnie telde 23 Bewindhebbers, wier namen staan opgegeven in de boete-lijsten (Inventaris n°. 30); zij waren dezelfden, die in 1602 Bewindhebbers van de Kamer Amsterdam der Vereenigde Nederlandsche Geoctroyëerde Oost-Indische Compagnie zou worden.
    De Jonge, Opkomst I, p. 107, geeft slechts de namen van 19 Bewindhebbers.
    De Moluksche vloot van vijf schepen onder Wolphert Hermansz., die - zoals Bewindhebberen in hun brief van 20 november 1600 verklaren - geheel uitgerust was uit het retour van de tweede voyage, bleef eene afzonderlijke onderneming der Oude Oost-Indische Compagnie. Met de Atjehsche vloot van vier schepen onder Jacob Heemskerk werden na de oprichting der Vereenigde Compagnie te Amsterdam vier door de Nieuwe Brabantsche Compagnie uitgeruste schepen gecombineerd. In het klad-resolutieregister staan onder dateering van 30 december 1600 opgegeven de bedragen, door de 18 Bewindhebbers der Oude Compagnie met hunne mede-participanten ingebracht in "de acht gecombineerde schepen, gedestineerd naer Achin". Aan de opgave is toegevoegd eene aanteekening van het bedrag, in deze acht schepen ingebracht door de andere partij, luidende "De Nieuwe Bewinthebberen te samen f 420 000" (vierhondert twintig duizend gulden).
    Door eene verkeerde lezing dezer plaats deelt Van Brakel, Hollandsche Handelscompagnieën, p. 3, noot 1, mede dat de bewindhebbers der Nieuwe Brabantsche Compagnie in de vloot onder Wolphert Hermansz. f 42.000 (twee en veertig duizend gulden) riskeerden.
    De vloot van acht schepen, onder Jacob Heemskerck in april 1601 uitgezeild, bestond behalve uit de vier reeds genoemde schepen ( Oud-Amsterdam, Alkmaar Hoorn en Enkhuizen) uit: de Zwarte Leeuw, Witte Leeuw, Groene Leeuw en Roode Leeuw.
    De reglementaire voorschriften, geldend voor eene voyage, waren vervat in den door Prins Maurits gegeven artikulbrief en de door Bewindhebbers vastgestelde instructie(ën). De artikulbrief, voor de tweede voyage onder Jacob van Neek, door Maurits gearresteerd 7 maart 1598, is bewaard gebleven in een afschrift, dat gebruikt is voor de redactie van den artikulbrief voor de twee schepen, varend naar Rio de la Plata onder Laurens Bicker.
    Algemeen Rijksarchief, Verslagen, 1893. Aanwinsten n°. 29a (aangekocht van Martinus Nijhoff).
    Bij de stukken betreffende de voyage van 8 schepen, door de Vereenigde Compagnie in 1601 uitgereed, wordt voorts aangetroffen de artikulbrief voor deze schipvaart, door Prins Maurits in februari 1601 vastgesteld (zie Inventaris n°. 142).
    Van de opeenvolgende instructiën is die voor den Admiraal en Breeden Raad der tweede voyage bewaard bij de daarop betrekking hebbende stukken. Behalve het College van den Breeden Raaf kent de instructie nog een Privé Raad op het Admiraalschip en verder op de verschillende schepen Rechters voor de Civiele justitie (elders Scheepsraad genoemd). Bij de volgende uitreeding besloten Bewindhebberen op 25 februari 1599, dat men de order en regeering van de derde voyage zou dresseeren naar de order en de gearresteerde artikulbrieven en instructiën van de tweede voyage.
    Toen de uitreeding onder Jacob Wilckens van de vierde voyage gereed was, werden instructiën gearresteerd voor den Breeden Raad, den Privé Raad op het admiraalschip, en de Scheepsraden op elk der vier schepen. Verglijken wij met de instructie van 21 november 1599 voor den Breeden Raad dezer schepen (Inventaris n°. 99) die, vastgesteld op 11 juni 1600 voor de zes schepen onder Jacob van Neck, dan vinden wij verschillen, waarvan wij hier vermelden, dat het resolutieregister van den Breeden Raad in de instructie van 1599 genoemd wordt: het secreet register, en in die van 1600: het boek der resolutiën.
    Bij de vloten, onder Wolphert Hermansz. en onder Jacob Heemskerck in 1601 uitgezeild, fungeerden eveneens een Breede Raad, een Privé Raad op de admiraalschepen en een Scheepsraad op elk der Schepen. Opgaven van de kwaliteiten der personen, die in deze Raden benoemd werden, zijn te vinden in het klad-resolutieregister van Bewindhebberen. De instructie voor den Breeden Raad op Heemskerck's vloot is in het archief in concept bewaard (Inventaris n°. 140); bovendien berusten daarin de instructiën voor den Privé Raad op het Admiraalschip Gelderland van Wolpher Hermansz. en op Heemskerck's Amsterdam (Inventaris nos. 130, 145) benevens instructiën voor de Scheepsraden op de schepen van diens vloot (Inventaris nos. 141, 146, 147).
    Aangaande eene vermelding in Compagnie's papieren van enkele, in haar archief opgenomen, thans nog aanwezige bescheiden kan het volgende worden medegedeeld.
    Bij de uitreeding voor de tweede voyage hadden kooplieden, schippers, onder-kooplieden, stuurlieden en onder-stuurlieden zich moeten verbinden, "dat wy alle journalen, caerten, schriften, affteyckeningen van landen, steden, stromen, reden, havenen, capen ofte hoecken, hemelsteyckenen, coursen ende alle dependentiën van dese zeevaert, op dese voyage gemaect, geannoteert, geschreven ofte vercregen, getrouwelijck sullen overleveren in handen van den Admiraal ofte Bewindhebberen......sonder daeraff enige copie ofte cladden te mogen achterhouden ofte andere mede te deelen, .....oock alles so ons dese voyage belangende alreede ontdeckt is ofte tgene door de ervarentheyt tot onser kennisse soude mogen comen secreet sullen houden, sonder daeraff yemandt tot nadele van dese Compagnie eenige kennisse te geven."
    In het kladresolutieregister vinden wij nu onder dateering van 20 augustus (1599) eene opgave van bescheiden, ingeleverd door scheepsofficieren van de teruggekeerde schepen Mauritius, Holland, Friesland en Overijsel, welke bescheiden aan Petrus Plancius werden doorgegeven. De opgave vermeldt in de eerste plaats de journalen van Willem Jansz. stuurman, Symon Jansz. Hoen, Wouter Wilckens, Jan Jansz. Mol van Haarlem, Jacob Pietersz. schipper, Pieter Jansz. Borre stuurman, Symon Lambertsz. (Mau), Pieter Gijsbrechtsz.; vervolgens verschillende kaarten met wassende graden en gemeene paskaarten. Later werden daaraan nog toegevoegd het journaal van Govert Jansz.; een aftekeening van Straat Soenda op perkament; bultekaarten door Adriaen Veen; boeken, toebehoord hebbend aan den overleden stuurman Cornelisz. Jansz. Ceulen; voorts quadranten, astrolabiën, compassen en globen.
    Van de genoemde, aan Plancius overhandigde, journalen zijn enkele in het archief der Compagnie bewaard gebleven, gelijk blijkt uit de hierachter volgende beschrijving der stukken betreffende de tweede voyage (Inventaris nos. 43, 44, 46).
    In den inventaris heb ik niet kunnen opnemen verschillende stukken aangaande de uitreeding der Eerste Vereenigde Compagnie op Oost-Indië te Amsterdam, de voyage onder Jacob Heemskerck, welke deel uitmaken van het archief der Staten-Generaal, maar overigens met de in dezen inventaris beschreven stukken op ééne lijn staan. Het zijn origineele bescheiden, door Bewindhebbers der Vereenigde O.I. Compagnie en door Jacob Heemskerck, ter voldoening aan de resolutie aan de resolutie der Staten-Generaal van 25 maart 1605, overgelegd aan dit college in het geschil over het buitgeld van de door Heemskerck veroverde Portugeesche kraak St. Catharina. De papieren bevinden zich in de loketkast der Staten-Generaal, Afdeeling Processen, n°.21; zij mogen hier worden vermeld, aangezien zij eene aanvulling vormen van de stukken, behoorende tot het archief der Eerste Vereenigde Compagnie te Amsterdam. In dezen inventaris beschreven.
    Bij de proces-bescheiden van de Bewindhebbers der V.O.I. Compaagnie bevinden zich de volgende, onder de bijgevoegde inventaris-letters overgelegde origineele stukken:
    E. Instructie voor den Admiraal Heemskerck en Breeden Raad. (1601.)
    K. Inventarissen van goederen, bevonden in de kisten van admiraal Jacob Heemskerck en vice-admiraal Jan Pauwelsz., gevisiteerd door Bewindhebbers der V.O.I. Compagnie in tegenwoordigheid van gecommitteerden uit het College der Admiraliteit te Amsterdam. (1604.)
    L. Factuur van de goederen uit het schip Alkmaar, door vice-admiraal Jan Pauwelsz. overgegeven aan adriaan Schaeck te Grissee. 1602 juli 27. Met bijgevoegde schuldberekening. 1603 juni 17.
    M. Copie-facturen van de goederen uit de schepen Witte Leeuw en Alkmaar, gelaten aan Daniel van der Lecq te Patani, en van lood en sandelhout, denzelven in commissie toegewogen. 1602 november 14.
    N. Brief van Paolo van Soldt te Bantam aan Bewindhebbers. Met daarin de opgenomen copie-brief van 1603 juni 5. 1604 januari 25.
    Q. Brief van admiraal Jacob Heemskerck op de Witte Leeuw voor Bantam aan Bewindhebbers. 1603 augustus 27.
    Op dezen brief heeft bewindhebber Reynier Pauw aangeteekend: ontfangen den 17 Mertii 1604. In den Lade n°. 11.
    Onder de papieren, door Jacob Heemskerck overgelegd, bevinden zich de volgende origineele stukken, op den inventaris en zijne deductie gemerkt.
    Brief van Nicolau de Montalegre te Gissee aan Andre Furtado de Mendoça, opperkapitein en generaal van de Zuiderzee en conquesten. 1602 juni 20 (met vertaling in het Nederlandsch door Jacob Heemskerck); met bijlage: Kaart van de Banda-eilanden door Emmanuele God. di Eredia. 1601.
    In zijn brief aan Bewindhebbers van 13 Juli 1602 maakt Heemskerck melding van brieven, gevonden in een Portugeesch fregat, door het vice-admiraalschip Alkmaar aangehaald te Jortan kort voor 25 Juni.
    Montalegre's brief met vertaling en de kaart zijn gepubliceerd door P.A. Leupe in de Bijdragen tot de Taal-, Land- en Volkenkunde van Nederlandsch-Indië, Derde Reeks, Deel II (1876).
    - Stukken van algemeenen aard., 1.
      - Klad-resolutieregister van Bewindhebberen der Oude O.I. Compagnie en van Bewindhebbers-Collegianten tot de aanneming van volk:, 1598 november 9 - 1599 maart 31; 1599 juli 26 - 1599 november 29; 1600 januari 1 -1601 januari 31; 27; 1 deel
        Achter in het register staan op fol. 43 vlg. verschillende aanteekeningen betreffende zaken der Compagnie ingeschreven. Op folio 30v° en 31 zijn aanteekeningen van 1601 april 16 en 28 geschreven.
      - Net-resolutieregister van Bewindhebberen der Oude O.I. Compagnie., 15 juli 9 - 1600 januari 17; 28; 1 deel
        Dit register, geschreven door den boekhouder Barent Lampe, is geen afschrift van de resolutiën van Bewindhebberen in het deel Inv. n°.27. In het register staat ingeschreven het onderteekende contract tusschen Bewindhebberen en Barent Lampe betreffende diens dienst tot het houden der rekeningen en boeken en het schrijven ten gedienste der Compagnie. 1601 oktober 15.
      - Resolutieregister van "de 23 Bewindhebberen" betreffende de vloot, die in het najaar 1601 of voorjaar 1602 zal uitzeilen, 1601 october 2 - november 26; en betreffende de negotie van de vier schepen met specerijen, in het jaar 1601 uit Oost-Indië gekomen, 1601 october 2., 29; 1 deel
        De bovenschriften en aanvangs-resolutiën op folio 2 en 10 zijn van de hand van bewindhebber Reynier Pauw. Op folio 4 is later bijgevoegd eene resolutie van 1602 april 11.
      - Lijsten met aanteekening van boeten wegens te laat komen ter vergadering, verbeurd door Bewindhebberen der Oude O.I. Compagnie en die der Eerste Vereenigde Compagnie, en lijsten van comparatiegelden voor de Generale Penningmeesteren., 1601-1602; 30; 1 deel
        Hierin eene doorgehaalde resolutie van 1601 november. De lijsten zijn later voortgezetdoor de Bewindhebberen der Vereenigde O.I. Compagnie, Kamer Amsterdam. Onder hun bewind zijn voorts nog ingeschreven: Copieën van stukken, aan de Admiraliteit te Amsterdam overgegeven, betreffende vrijdom van convoygelden, door de Compagnieën op Oost-Indië te Amsterdam verkregen van de Staten-Generaal in 1598 en 1599, met bijbehoorende memorie (na 1602 juni); Resolutiën van Bewindhebberen betreffende zaken der Oude Oost-Indische Compagnie. 1603 juni - september
    - Stukken betreffende de tweede voyage (uitreeding door de Oude Oost-Indische Compagnie in 1598)., 2.
      De acht schepen der tweede voyage: Mauritius (admiraalschip van Jacob Cornelisz. Van Neck), Amsterdam (vice-admiraalschip van Wybrant van Warwijck), Holland (ook Hollandsche Leeuw genaamd), Zeeland, Gelderland, Utrecht, Vriesland en het jacht Overijsel staken 1 mei 1598 in zee. Van deze schepen bereikten de Mauritius, Holland en Overijsel, die in amaldeelwaren blijven varen, nadat zij in augustus 1598 van de anderen waren afgeraakt, het eerst Bantam, te weten in november 1598. Op den laatsten dag van het jaar kwamen aldaar ook de vijf andere schepen aan. In januari 1599 werden de Amsterdam, Zeeland, Gelderland en Utrecht doorgezonden naar de Molukken, onder Wybrant van Warwijck als admiraal op de Amsterdam en Jacob van Heemskerck als vice-admiraal op de Gelderland. Tegelijk keerden de Mauritius, Holland, Vriesland en Overijsel met rijke lading naar het moederland terug, waar zij in juli 1599 arriveerden.
      De vier schepen onder admiraal Van Warwijck kwamen begin maart voor Amboina. Heemskerck met de Gelderland en Zeeland werd doorgezonden naar Banda, waar deze schepen 15 maart 1599 arriveerden. Van Warwijck met de Amsterdam en Utercht bleef voor Banda tot 8 mei 1599, toen hij naar Ternate vetrok.
      Begin juli verlieten de Gelderland en Zeeland de Banda eilanden. Hier liet men Adriaen van Veen met enkele gezellen achter. Van Veen hield verblijf op Lonthor, terwijl Augustijn Stalpart van der Wiele op Banda-Neira werkte. Midden Augustus 1599 stak Heemskerck met de Gelderland en Zeeland van de rede van Bantam in zee voor de terugreis naar het vaderland, dat midden mei 1600 bereikt werd.
      De Amsterdam en de Utrecht bleven tot 19 augustus 1599 voor Ternate. Aldaar werd achtergelaten Franck van der Does met enkele gezellen. Eerst einde januari 1600 verliet Van Warwijck de reede van Bantam om de reis naar het moederland te ondernemen; de laatste twee schepen der tweede voyage kwamen aldaar eind augustus aan.
      Op de Banda-eilanden bleven Van Veen en Stalpart van der Wiele tot juni 1602, toen zij vandaar werden meegenomen door schepen der voyage onder Wolphert Hermansz.
      Zie behalve den brief van Jacob Heemskerck aan Bewindhebberen d.d. 13 Juli 1602 eveneens de resolutie van den Breeden Scheepsraad, gehouden op de Gelderland onder den admiraal Wolphert Hermansz. 22 April 1602.
      Het past hier melding te maken van de Informacie van diverse landen ende Eylanden gelegen naer Oostindien om aldaer bequaemelijck te handelen ende wat coopmanschap daer valt, welk stuk in afschrift bewaard is gebleeven in het archief van de Kamer Zeeland der V.O.I. Compagnie. In een Register van Artikelbrieven en instructiën met bijbehoorende stukken 1602-1604 staat de Informacie ingeschreven bij de papieren, medegegeven aan de vloot, einde 1603 onder admiraal Steven van der Haghen uitgezeild. In een ander aldaar geregistreerd stuk wordt onder de medegegeven papieren genoemd Stalpaert's memorie. De Informacie, die vele gegevens bevat van iemand, die lang op Banda vertoefde, is dus hoogstwaarschijnlijk geredigeerd door Augustijn Stalpart van der Wiele.
      Het stuk is gepubliceerd bij: Rouffaer en Juynboll. De Batikkunst in Nederl.-Indië en hare Geschiedenis, Bijlage III; fragmentarisch is het uitgegeven bij De Jonge, Opkomst III, p. 149, 163.
      Franck van der Does was nog op Ternate in den herfst van 1602; in het jaar daarna wordt vermeld zijne loslating uit de gevangenschap van den Vorst van Tuban op Java.
      Zie: Verhael van de Reyse in de Oost-Indien onder Wybrandt van Waerwyck, pg. 66 (in: Begin ende Voortgang van de V.N.G.O.I.C., deel I).
      - Stukken betreffende de uitreeding., a.
        - Extract uit het boek, getiteld "Tweede voyage op Oost-Indien onder den admiraal Jacob van Neck a°. 1598", bevattende opgave der bedragen, door de 18 Bewindhebberen gerisqueerd, en van de uitgaven voor de uitrusting; notariëel gewaarmerkt., 1601 november 21; 31; 1 deel
        - Instructie voor den Admiraal en Breeden Raad, door dezen beëdigd en door Bewindhebberen gearresteerd., 1598 april 7; 32; 1 stuk
        - Copie-instructie voor den Admiraal en Breeden Raad, door dezen beëdigd en door de Bewindhebberen gearresteerd., 1598 april 7; 33; 1 stuk
          In het afschrift zijn doorhalingen aangebracht en de
          nummers der artikelen bijgevoegd; vermoedelijk heeft het afschrift dienst gedaan bij de formeering eener latere instructie.
        - Akte van belofte van geheimhouding enz., afgelegd door kooplieden, schippers, onderkooplieden, stuurlieden en onderstuurlieden., 1598 april 24; 34; 1 stuk
      - Stukken ontvangen van de schepen op reis., b.
        - Brief van Wybrant van Warwijck in het schip Amsterdam voor Bantam aan Bewindhebberen. Met duplicaat., 1599 januari 8; 35; 2 stukken
          Gedrukt: De Jonge. Opkomst II, p. 375-376.
        - Brief van Albert ten Haeghe in het schip Zeelandia voor Bantam aan Bewindhebberen., 1599 januari 7; 36; 1 stuk
        - Brief van Albert ten Haeghe voor Hitoe in Amboina aan Bewindhebberen., 1599 april 14; 37; 1 stuk
        - Brief van Albert ten Haeghe in het schip Utrecht voor Bantam aan Bewindhebberen., 1599 november 18; 38; 1 stuk
        - Brief van Jacob Heemskerck in het schip Gelderland voor Dover aan Bewindhebberen., 1600 april 16; 39; 1 stuk
        - Brief van Hans Bouwer in het schip Zeelandia voor Bevesier aan Bewindhebberen., 1600 april 13; 40; 1 stuk
        - Sententieboek Anno 1598 beginnende den 27 martii., 40A
      - Stukken ontvangen van de teruggekeerde schepen Mauritius, Hollandia, Vriesland en Overijsel., c.
        - Reisverhaal, gesteld door Admiraal Jacob van Neck voor Bewindhebberen., 1598 mei 1 - 1599 juli 19; 41; 1 deel
          Het voorwoord is onderteekend door Admiraal Jacob van Neck; deze heeft het verhaal eigenhandig geschreven, gelijk te constateeren valt door vergelijking o.a. met den door Van Neck eigenhandig geschreven en onderteekenden brief van 2 april 1600 (behoorende tot de stukken der vierde voyage). Aldus is ook geoordeeld in het Verslag van het algemeen Rijksarchief 1904, p. 28.